臺灣臺北地方法院民事判決　　　　　　　96年度訴字第8212號
原　　　告　中國信託商業銀行股份有限公司
法定代理人　丙○○
訴訟代理人　乙○○
被　　　告　甲○○
上列當事人間清償借款事件，本院於中華民國96年11月26日言詞
辯論終結，判決如下：
    主  文
被告應給付原告新台幣柒萬肆仟捌佰壹拾壹元，及其中新台幣參
萬壹仟肆佰玖拾捌元部分自民國九十六年一月二十四日起至清償
日止，按年息百分之二十計算之利息。
被告應給付原告新台幣壹拾貳萬參仟參佰伍拾陸元，及其中新台
幣壹拾貳萬參仟參佰貳拾貳元部分自民國九十六年一月二十四日
起至清償日止，按年息百分之二十計算之違約金。
被告應給付原告新台幣陸拾參萬貳仟參佰柒拾伍元，及其中新台
幣陸拾參萬貳仟貳佰貳拾貳元部分自民國九十六年一月二十四日
起至清償日止，按年息百分之二十計算之違約金。
訴訟費用由被告負擔。
    事實及理由
甲、程序部分
一、被告經合法通知，未於言詞辯論期日到場，核無民事訴訟法
    第386條所列各款事由，應依原告之聲請，由其一造辯論而
    為判決。
二、按當事人得以合意定第一審管轄法院，但以關於由一定法律
    關係而生之訴訟者為限，民事訴訟法第24條第1項定有明文
    。查，兩造約定以本院為第一審管轄法院，有信用卡約定條
    款第25條及簡易通信貸款約定書第9條約定可憑，故本院自
    有管轄權，合先敘明。
乙、實體部分
一、原告主張：被告於民國92年11月10日向伊請領卡別為VISA、
    卡號為0000000000000000號之信用卡使用，依約被告即得於
    特約商店記帳消費。被告至96年1月23日累計消費記帳新台
    幣（下同）74,811元未給付，其中31,498元為消費款、43,
    313元為循環利息，除上開款項外，依約另應給付自96年1月
    23日之翌日起至清償日止，按年息20％計算之利息。被告復
    於95年1月4日及94年3月30日各向伊借款14萬元及80萬元，
    借款期間分別自95年1月4日起至99年1月23日及自94年3月30
    日起至100年2月23日止，並各自約定按年息17.5％、8.99％
    固定計算之利息，及未按期攤還本息時，自遲延日起至清償
    日止，均依應繳金額按年息20％加付違約金。詎料，被告就
    前開借款僅繳納本息至96年1月23日止，其後未依約還款，
    依約全部債務視為到期，尚餘如主文第1、2、3項所示之本
    金、利息及違約金應立即清償，為此依消費借貸法律關係請
    求被告清償，並聲明：如主文所示。另提出信用卡申請書、
    信用卡帳務明細、信用卡約定條款、簡易通信貸款申請書、
    簡易通信貸款約定書及歷史交易明細單（以上皆影本）等件
    為證。
二、被告未於言詞辯論期日到場，據其所提出之書狀所為之陳述
    略以：其數年前遭逢家變，夫妻離異，因受前夫拖累背負民
    間債務逾百萬元，被告迫不得已遂以信用卡借款先行清償民
    間債務，然因各銀行信用卡借款利率、循環利息、違約金委
    實過高，且多重計收，被告雖努力按期繳款，所繳款項仍僅
    能勉強抵付利息，以其現行情形無清償能力，為此請本院依
    職權減免原告對被告違約金、利息及循環利息之請求等語，
    資為抗辯。並聲明：除830,542元外，原告其餘之訴駁回。
三、得心證之理由
（一）按當事人對於他造主張之事實，於言詞辯論時不爭執者，
      視同自認。但因他項陳述可認為爭執者，不在此限。當事
      人對於他造主張之事實，已於相當時期受合法之通知，而
      於言詞辯論期日不到場，亦未提出準備書狀爭執者，準用
      第1項之規定。但不到場之當事人係依公示送達通知者，
      不在此限。民事訴訟法第280條第1、3項分別有明定。本
      件原告主張：被告向伊借款，然未依約繳款，而使全部債
      務視為到期，尚餘如主文第1、2、3項所示之本金、利息
      及違約金尚未清償之事實，已據其提出如上開所載之證物
      為憑，核屬相符。又被告非經公示送達已收受開庭通知及
      起訴狀繕本，未於言詞辯論到場陳述意見或其雖提出民事
      答辯狀僅辯稱本件利息、違約金及遲延利息有過高之情事
      ，依上開規定自應認對原告前揭主張視同自認，則原告之
      主張，自堪信為真實。
（二）按消費借貸之借用人應於約定期限內，返還與借用物種類
      品質、數量相同之物，民法第478條前段定有明文；再按
      遲延之債務，以支付金錢為標的者，債權人得請求依法定
      利率計算之遲延利息。但約定利率較高者，仍從其約定利
      率；當事人得約定債務人於債務不履行時，應支付違約金
      ，民法第233條第1項、第250條第1項分別定有明文。被告
      向原告借款未依約清償，經全部視為到期，尚積欠如主文
      第1、2、3項所示之本金、利息及違約金迄未清償，揆上
      開說明及規定，被告自應負清償責任。被告雖辯稱本件利
      息、違約金及遲延利息有過高之情事，應由本院依職權予
      以酌減云云。然按，當事人約定契約不履行之違約金過高
      者，法院固得依民法第252條以職權減至相當之數額，惟
      是否相當仍須依一般客觀事實、社會經濟狀況及當事人所
      受損害情形，以為酌定標準，而債務已為一部履行者，亦
      得比照債權人所受利益減少其數額，最高法院49年台上字
      第807號判例參照。又所謂「私法自治」乃民事法律最高
      之指導原則，而「契約自由」原則乃「私法自治」在經濟
      活動規範上之具體表現。依此原則，當事人得依自由意思
      決定與何人以何種方式締結何種內容之契約，從而對契約
      雙方發生一定之拘束力，享受或負擔其法律效果。此「契
      約自由」原則為私法之基本原則，受到憲法之承認與保護
      ，故法院亦應予以尊重，除非當契約自由原則之實質基礎
      －－「平等」未被落實，而於具體個案契約正義未能獲致
      實現之情形，法院始得介入外，原則上法院不能擅以「監
      護者」自居，以自己的價值判斷，變更契約之內容。民法
      第252條「約定之違約金額過高者，法院得減至相當之數
      額」之規定，既明訂於民法第二章債編總則，依照「體系
      解釋」之法律解釋方法，在判斷違約金是否過高時，除應
      審酌契約當事人之締約地位、一般客觀事實、社會經濟狀
      況及當事人所受損害情形外，尤其不能將「契約自由」原
      則棄之不顧，過度干預契約當事人私經濟生活之安排，以
      致影響當事人於締約當時之風險損益評估，破壞契約雙方
      於意思合致時之「主觀平衡」，甚至給予惡意違反契約者
      討價還價、套利之空間。亦即，法院於適用民法第252 條
      酌減違約金時，縱違約金約定之數額高於當事人所受之實
      際損害，若於契約正義無礙而非顯失公平，即不宜僅因一
      造當事人所受之損害低於違約金之數額，認兩造約定之違
      約金有過高之情事，而過度壓縮「契約自由」之空間。經
      查，本件原告請求之利息違約金部分，係關於主文第2、3
      項之通信貸款借款部分，其計算方式為按年息20％計算之
      ，然前開通信貸款借款之部分，並未就本金部分約定利息
      ，故前開違約金並未於請求被告給付利息後另行加計，故
      即便該部分違約金約定為年息20％，但並無超於法律規定
      之利率上限。況本件通信貸款借款係為一無擔保借款，故
      原告等金融單位本有承擔借款人無資力清償後，所貸放之
      款項成為呆帳之風險，其利率、違約金之規定，自然較一
      般有擔保放款者為高。本院認本件違約金之約定並無過高
      之情事，自無酌減之必要。另被告復辯稱本件利息、遲延
      利息亦有過高之情事，併請求本院予以酌減，然關於利息
      、遲延利息部分，法無明文可由法院依職權酌減之依據，
      自應認被告此部分辯解亦不足採。
（三）綜上，原告依消費借貸法律關係請求被告給付如主文第1
      、2、3項所示之本金、利息及違約金為有理由，應予准許
      。
四、訴訟費用負擔之依據：民事訴訟法第78條。
中　　華　　民　　國　　96　　年　　11　　月　　28　　日
                  民事第四庭    法　官　黃柄縉
以上正本係照原本作成
如對本判決上訴，須於判決送達後20日內向本院提出上訴狀
中　　華　　民　　國　　96　　年　　11　　月　　28　　日
                    　　　　　　書記官　楊湘雯
